ACORDAO-COMPLETO-2529051

ACÓRDÃO 1389/2022 ATA 8/2022 - SEGUNDA CÂMARA

VISTOS, relatados e discutidos estes autos da Tomada de Contas Especial instaurada pelo Fundo Nacional de Desenvolvimento da Educação (FNDE) , em desfavor de José Henrique Rodrigues de Queiroz, prefeito na gestão de 2005 a 2008, em razão da não comprovação da regular aplicação dos recursos repassados ao Município de Gentio do Ouro/BA, para execução do Programa Nacional de Alimentação Escolar (Pnae/2007) . 
ACORDAM os Ministros do Tribunal de Contas da União, reunidos em Sessão da Segunda Câmara, ante as razões expostas pelo Relator, em:
9.1. com fundamento nos arts. 1º, inciso I, 16, inciso III, alíneas "b" e "c", 19, caput, e 23, inciso III, da Lei 8.443/1992, julgar irregulares as contas do Sr. José Henrique Rodrigues de Queiroz e condená-lo ao pagamento das quantias descritas a seguir, atualizadas monetariamente e acrescidas de juros de mora calculados a partir das respectivas datas até o dia da efetiva quitação, fixando-lhe o prazo de 15 (quinze) dias, a contar da notificação, para comprovar, perante o Tribunal (art. 214, inciso III, alínea "a", do Regimento Interno/TCU) , o recolhimento do débito ao Fundo Nacional de Desenvolvimento da Educação - FNDE, na forma da legislação em vigor:
	Data de ocorrência
	Valor histórico (R$) 

	15/8/2007
	12.793,05

	4/9/2007
	11.316,80

	4/10/2007
	10.382,80

	11/10/2007
	484,00

	5/11/2007
	10.832,80

	7/12/2007
	10.832,80

9.2. autorizar, caso requerido, nos termos do art. 26 da Lei 8.443/1992 c/c o art. 217 do Regimento Interno/TCU, o parcelamento da dívida em até 36 (trinta e seis) parcelas mensais e sucessivas, sobre as quais incidirão os correspondentes acréscimos legais (débito: atualização monetária e juros de mora) , esclarecendo ao responsável que a falta de pagamento de qualquer parcela importará no vencimento antecipado do saldo devedor, sem prejuízo das demais medidas legais;
9.3. autorizar, desde logo, a cobrança judicial da dívida, com base no art. 28, inciso II, da Lei 8.443/1992, caso não atendida a notificação; e
9.4. enviar cópia deste Acórdão ao FNDE, para ciência, e à Procuradoria da República no Estado da Bahia, com fundamento no art. 16, § 3º, da Lei 8.443/1992 e no art. 209, § 7º, do Regimento Interno/TCU.

Tomada de Contas Especial instaurada pelo FNDE, em desfavor de ex-prefeito, em razão de não comprovação da regular aplicação dos recursos repassados para execução do Pnae/2007.

Segunda Câmara

Município de Gentio do Ouro/BA.

3. Responsável: José Henrique Rodrigues de Queiroz (XXX.165.405-XX).

13.1. Ministros presentes: Bruno Dantas (Presidente), Augusto Nardes, Aroldo Cedraz e Antonio Anastasia.
13.2. Ministros-Substitutos presentes: Marcos Bemquerer Costa (Relator) e André Luís de Carvalho.

MARCOS BEMQUERER

Trata-se da tomada de contas especial instaurada pelo Fundo Nacional de Desenvolvimento da Educação (FNDE) , em desfavor de José Henrique Rodrigues de Queiroz, prefeito na gestão de 2005 a 2008, em razão da não comprovação da regular aplicação dos recursos repassados ao Município de Gentio do Ouro/BA, para execução do Programa Nacional de Alimentação Escolar (Pnae/2007) . 
2.	Para a execução do mencionado programa, foi repassada à municipalidade a quantia R$ 67.900,80, na modalidade fundo-a-fundo, mediante ordens bancárias relacionadas na peça 3. 
3.	A Secretaria Federal de Controle Interno certificou a irregularidade das contas (peça 32) e a autoridade ministerial tomou conhecimento dessa conclusão (peça 34) .
4.	Estando os autos neste Tribunal, a Secretaria de Controle Externo de Tomada de Contas Especial (SecexTCE) realizou a citação do Sr. José Henrique Rodrigues de Queiroz (peças 42 a 45) , para restituir o valor histórico de R$ 56.642,55 corrigido monetariamente, e/ou apresentar alegações de defesa quanto à não comprovação da boa e regular aplicação dos valores federais recebidos à conta do Pnae/2007, tendo em vista a ausência de documentos financeiros e registros dos extratos bancários que indiquem que os gêneros alimentícios supostamente adquiridos tenham sido distribuídos às unidades escolares, e a falta de disponibilização ao Conselho de Alimentação Escolar (CAE) das informações necessária para elaboração de parecer obrigatório, com ofensa ao art. 70, parágrafo único, da Constituição Federal, na redação conferida pela Emenda Constitucional 19/2008; ao art. 93 do Decreto-lei 200/1967; e aos arts. 2º, inciso I, 5, 14, e 19, inciso III, da Resolução CD/FNDE 32, de 10/8/2006. 
5.	O ofício citatório foi encaminhado para dois endereços distintos do responsável, disponíveis nas bases de dados da Receita Federal do Brasil (peça 42) e do Registro Nacional de Carteira de Habilitação (peça 43) .
6.	Embora a citação tenha sido recebida nesses dois endereços, em 01/11/2021 (peça 44) e em 08/11/2021 (peça 45) , o ex-prefeito deixou transcorrer in albis o prazo para defesa.
7. 	Transcrevo, no essencial, com ajustes de forma, a instrução pela qual a SecexTCE analisou a matéria discutida nos autos:
"HISTÓRICO
2. Em 27/5/2020, com fundamento na IN/TCU 71/2012, alterada pela IN/TCU 76/2016 e DN/TCU 155/2016, o dirigente do FNDE autorizou a instauração da tomada de contas especial (peça 1) . O processo foi registrado no sistema e-TCE com o número 1661/2020.
3. Os recursos repassados pelo FNDE ao município de Gentio do Ouro - BA, no âmbito do Programa Nacional de Alimentação Escolar - exercício 2007, totalizaram R$ 67.900,80 (peça 3) .
4. O fundamento para a instauração da Tomada de Contas Especial, conforme consignado na
matriz de responsabilização elaborada pelo tomador de contas, foi a constatação das seguintes
irregularidades:
Não aprovação das contas pelo Conselho de Alimentação Escolar - CAE : após análise das contas o Presidente do Conselho de Alimentação Escolar - CAE emitiu Parecer pela não' aprovação das contas. Impossibilitando-se, assim, atestar a boa e regular aplicação dos recursos no objeto do programa. Considerações do Conselho quanto à reprovação: - Por não ter tido acesso à documentação necessária para uma fiscalização eficaz da compra e distribuição da merenda escolar, apesar de terem sido solicitadas providências junto à administração municipal para possibilitar esta fiscalização através de ofício datado de 19 de dezembro de 2007, cuja cópia seguem em anexo. - Porque o valor que foi utilizado para comprar a merenda não corresponde com os recursos que entraram no período de agosto a dezembro de 2007. - Porque, em visitas feitas às escolas da sede e do interior do município, ouvimos depoimentos de pais, principalmente os da zona rural, que falavam sobre a má distribuição e quantidade insuficiente da merenda escolar durante o ano.
Irregularidade na execução dos recursos: não aplicação dos recursos no mercado financeiro.
5. O responsável arrolado na fase interna foi devidamente comunicado e, diante da ausência de
justificativas suficientes para elidir as irregularidades e da não devolução dos recursos, instaurou-se a tomada de contas especial.
6. No relatório (peça 27) , o tomador de contas concluiu que o prejuízo importaria no valor original de R$ 56.646,16, imputando-se a responsabilidade a José Henrique Rodrigues de Queiroz, Prefeito Municipal, no período de 1/1/2005 a 31/12/2008, na condição de gestor dos recursos.
7. Em 20/10/2020, a Controladoria-Geral da União emitiu o relatório de auditoria (peça 31) , em concordância com o relatório do tomador de contas. O certificado de auditoria e o parecer do dirigente do órgão de controle interno concluíram pela irregularidade das presentes contas (peças 32 e 33) .
8. Em 24/11/2020, o ministro responsável pela área atestou haver tomado conhecimento das conclusões contidas no relatório e certificado de auditoria, bem como do parecer conclusivo do dirigente do órgão de controle interno, manifestando-se pela irregularidade das contas, e determinou o encaminhamento do processo ao Tribunal de Contas da União (peça 34) .
9. Em consequência, na instrução à peça 37, de 11/9/2021, analisando-se os documentos nos autos, concluiu-se pela ocorrência da prescrição da pretensão punitiva e pela necessidade de realização de citação para a seguinte irregularidade:
9.1. Irregularidade 1: impugnação de despesas indicadas na prestação de contas dos recursos repassados ao município de Gentio do Ouro (BA) , no âmbito do Programa Nacional de Alimentação Escolar - PNAE, em 2007.
9.1.1. Evidências da irregularidade: documentos técnicos presentes nas peças 9, 11, 12, 18 e 20.
9.1.2. Normas infringidas: art. 70, parágrafo único da Constituição Federal, na redação conferida pela Emenda Constitucional 19/2008; art. 93 do Decreto-lei 200/1967; arts. 2º, inciso I; 5; 14; e 19, inciso III, da Resolução CD/FNDE 32, de 10/8/2006.
Débitos relacionados ao responsável José Henrique Rodrigues de Queiroz:
Data de ocorrência       Valor histórico (R$) 
      15/8/2007                     12.793,05
        4/9/2007                     11.316,80
      4/10/2007                     10.382,80
    11/10/2007                          484,00
      5/11/2007                     10.832,80
      7/12/2007                     10.832,80
9.1.3. Cofre credor: Fundo Nacional de Desenvolvimento da Educação.
9.1.4. Responsável: José Henrique Rodrigues de Queiroz.
9.1.4.1. Conduta: deixar de distribuir às unidades escolares os gêneros alimentícios supostamente adquiridos, tendo em vista os documentos financeiros apresentados na prestação de contas e os registros dos extratos bancários; deixar de disponibilizar ao CAE a documentação necessária para a ação de fiscalização.
9.1.4.2. Nexo de causalidade: a conduta descrita impediu o estabelecimento do nexo causal entre as possíveis despesas efetuadas com os recursos recebidos, no âmbito do instrumento em questão, no período considerado.
9.1.4.3. Culpabilidade: não há excludentes de ilicitude, de culpabilidade e de punibilidade; é
razoável supor que o responsável tinha consciência da ilicitude de sua conduta; era exigível conduta diversa da praticada.
9.1.5. Encaminhamento: citação.
 (...) 
EXAME TÉCNICO			 
19. Preliminarmente, cumpre tecer breves considerações sobre a forma como são realizadas as comunicações processuais no TCU. A esse respeito, destacam-se o art. 179, do Regimento Interno/TCU (Resolução 155, de 4/12/2002) e o art. 4º, inciso III, § 1º, da Resolução/TCU 170, de 30 de junho de 2004, in verbis:
Regimento Interno/TCU
'Art. 179. A citação, a audiência ou a notificação, bem como a comunicação de diligência, farse-ão:
I - mediante ciência da parte, efetivada por servidor designado, por meio eletrônico, fac-símile, telegrama ou qualquer outra forma, desde que fique confirmada inequivocamente a entrega da comunicação ao destinatário;
II - mediante carta registrada, com aviso de recebimento que comprove a entrega no endereço do destinatário;
III - por edital publicado no Diário Oficial da União, quando o seu destinatário não for localizado
 (...) 
Art. 3º As comunicações serão dirigidas ao responsável, ou ao interessado, ou ao dirigente de órgão ou entidade, ou ao representante legal ou ao procurador constituído nos autos, com poderes expressos no mandato para esse fim, por meio de:
I - correio eletrônico, fac-símile ou telegrama;
II - servidor designado;
III - carta registrada, com aviso de recebimento;
IV - edital publicado no Diário Oficial da União, quando o seu destinatário não for localizado, nas hipóteses em que seja necessário o exercício de defesa.
Art. 4º. Consideram-se entregues as comunicações:
I - efetivadas conforme disposto nos incisos I e II do artigo anterior, mediante confirmação da ciência do destinatário;
II - realizadas na forma prevista no inciso III do artigo anterior, com o retorno do aviso de recebimento, entregue comprovadamente no endereço do destinatário;
III - na data de publicação do edital no Diário Oficial da União, quando realizadas na forma prevista no inciso IV do artigo anterior.
§ 1º O endereço do destinatário deverá ser previamente confirmado mediante consulta aos sistemas disponíveis ao Tribunal ou a outros meios de informação, a qual deverá ser juntada ao respectivo processo.'
Da revelia do responsável José Henrique Rodrigues de Queiroz
20. No caso vertente, a citação do responsável se deu em endereços provenientes das bases de dados do CPF da Receita Federal e da Carteira de Habilitação, custodiadas pelo TCU. A entrega do ofício citatório nesses endereços ficou comprovada, conforme avisos de recebimento dos Correios.
21. Nos processos do TCU, a revelia não leva à presunção de que seriam verdadeiras todas as imputações levantadas contra os responsáveis, diferentemente do que ocorre no processo civil, em que a revelia do réu opera a presunção da verdade dos fatos narrados pelo autor (Acórdão 1009/2018-TCU-Plenário, Relator Min. Bruno Dantas; 2369/2013 - Plenário, Relator Min. Benjamin Zymler e 2449/2013 - Plenário, Relator Min. Benjamin Zymler) . Dessa forma, a avaliação da responsabilidade do agente não pode prescindir da prova existente no processo ou para ele carreada. 
22. Ao não apresentar sua defesa, o responsável deixou de produzir prova da regular aplicação dos recursos sob sua responsabilidade, em afronta às normas que impõem aos gestores públicos a obrigação legal de, sempre que demandados pelos órgãos de controle, apresentar os documentos que demonstrem a correta utilização das verbas públicas, a exemplo do contido no art. 93 do Decreto-Lei 200/1967: "Quem quer que utilize dinheiros públicos terá de justificar seu bom e regular emprego na conformidade das leis, regulamentos e normas emanadas das autoridades administrativas competentes." 
23. Mesmo as alegações de defesa não sendo apresentadas, considerando o princípio da verdade real que rege esta Corte, procurou-se buscar, em manifestações do responsável na fase interna desta Tomada de Contas Especial, se havia algum argumento que pudesse ser aproveitado a seu favor.
2. No entanto, o responsável não se manifestou na fase interna e tampouco na citação por omissão na fase externa, não havendo, assim, nenhum argumento que possa vir a ser analisado e posteriormente servir para afastar as irregularidades apontadas.
25. Em se tratando de processo em que a parte interessada não se manifestou acerca das irregularidades imputadas, não há elementos para que se possa efetivamente aferir e reconhecer a ocorrência de boa-fé na conduta do responsável, podendo este Tribunal, desde logo, proferir o julgamento de mérito pela irregularidade das contas, conforme os termos dos §§ 2º e 6º do art. 202 do Regimento Interno/TCU. (Acórdão 2064/2011-TCU-Primeira Câmara (relator Min. Ubiratan Aguiar) , 6.182/2011 - 1ª Câmara (relator Min-Subst.  Weder de Oliveira) , 4.072/2010 - 1ª Câmara (Relator Min. Valmir Campelo) , 1.189/2009 - 1ª Câmara (Relator Min-Subst. Marcos Bemquerer Costa) , 731/2008 - Plenário (Relator Min. Aroldo Cedraz) .
26. Dessa forma, o responsável José Henrique Rodrigues de Queiroz deve ser considerado revel, nos termos do art. 12, § 3º, da Lei 8.443/1992, devendo as contas serem julgadas irregulares, condenando-o ao débito apurado, deixando-se de propor multa devido à análise empreendida na sessão Exame Técnico da instrução inicial (peça 37) ter concluído pela ocorrência da prescrição da pretensão punitiva.
27. Ainda assim, vale ressaltar que a pretensão punitiva do TCU, conforme Acórdão 1441/2016-TCU-Plenário, Relator Min. Benjamin Zymler, que uniformizou a jurisprudência acerca dessa questão, subordina-se ao prazo geral de prescrição indicado no art. 205 do Código Civil, que é de dez anos, contado da data de ocorrência da irregularidade sancionada, nos termos do art. 189 do Código Civil, sendo este prazo interrompido pelo ato que ordenar a citação, a audiência ou a oitiva do responsável.
28. No caso em exame, ocorreu a prescrição, uma vez que a irregularidade sancionada ocorreu em 7/12/2007 e o ato de ordenação da citação ocorreu até 30/9/2021 (peça 39) .
CONCLUSÃO
29. Em face da análise promovida na seção 'Exame Técnico', verifica-se que o responsável José Henrique Rodrigues de Queiroz não logrou comprovar a boa e regular aplicação dos recursos, instado a se manifestar, optou pelo silêncio, configurando a revelia, nos termos do § 3º, do art. 12, da Lei 8.443/1992. Ademais, inexistem nos autos elementos que demonstrem a boa-fé do responsável ou a ocorrência de outras excludentes de culpabilidade.
30. Verifica-se também que houve a prescrição da pretensão punitiva, conforme análise já realizada.
31. Tendo em vista que não constam dos autos elementos que permitam reconhecer a boa-fé do responsável, sugere-se que as suas contas sejam julgadas irregulares, nos termos do art. 202, § 6º, do Regimento Interno/TCU, com a imputação do débito atualizado monetariamente e acrescido de juros de mora, nos termos do art. 202, § 1º do Regimento Interno do TCU, descontado o valor eventualmente recolhido.
32. Por fim, como não houve elementos que pudessem modificar o entendimento acerca das irregularidades em apuração na presente instrução, apresenta-se a matriz de responsabilização no anexo ao final desta instrução."
8.		Em face da análise acima transcrita, as propostas uniformes de encaminhamento da SecexTCE (peça 48-50) são no sentido de:
		a) considerar o Sr. José Henrique Rodrigues de Queiroz revel, para todos os efeitos, dando-se prosseguimento ao processo, nos termos dispostos no art. 12, § 3º, da Lei 8.443/1992; 
		b) em face da impossibilidade de reconhecer a boa-fé do Sr. José Henrique Rodrigues de Queiroz, com base art. 202, § 6º, do Regimento Interno/TCU, julgar irregulares as suas contas, com fulcro no art. 16, inciso III, alíneas b e c, 19, caput, e 23, inciso III, da Lei 8.443/1992, condenando-o ao pagamento das quantias a seguir especificadas e fixar o prazo de quinze dias, a contar do recebimento da notificação, para comprovar, perante o Tribunal (art. 214, inciso III, alínea a, do Regimento Interno/TCU) , o recolhimento das dívidas aos cofres do FNDE, atualizadas monetariamente e acrescidas dos juros de mora, calculados a partir das datas indicadas, até a data do efetivo recolhimento, na forma prevista na legislação em vigor:
	Data de ocorrência
	Valor histórico (R$) 

	15/8/2007
	12.793,05

	4/9/2007
	11.316,80

	4/10/2007
	10.382,80

	11/10/2007
	484,00

	5/11/2007
	10.832,80

	7/12/2007
	10.832,80

c) autorizar, desde logo, a cobrança judicial das dívidas, com fundamento no art. 28, inciso II, da Lei 8.443/1992, caso não atendida a notificação;
d) autorizar, caso requerido, o pagamento da dívida decorrente em até 36 (trinta e seis) parcelas mensais e consecutivas, nos termos do art. 26 da Lei 8.443/1992, c/c o art. 217 do Regimento Interno/TCU; 
e) enviar cópia do Acórdão a ser prolatado à Procuradoria da República no Estado da Bahia, nos termos do § 3º do art. 16 da Lei 8.443/1992, c/c o § 7º do art. 209 do Regimento Interno/TCU, para adoção das medidas cabíveis, bem como ao Fundo Nacional de Desenvolvimento da Educação e ao responsável, para ciência;
f) informar à Procuradoria da República no Estado da Bahia que, nos termos do parágrafo único do art. 62 da Resolução TCU 259/2014, os procuradores e membros do Ministério Público credenciados nesta Corte podem acessar os presentes autos de forma eletrônica e automática, ressalvados apenas os casos de eventuais peças classificadas como sigilosas, as quais requerem solicitação formal;
g) informar à Procuradoria da República no Estado da Bahia, ao Fundo Nacional de Desenvolvimento da Educação e ao responsável que a presente deliberação, acompanhada do Relatório e do Voto que a fundamentam, está disponível para a consulta no endereço www.tcu.gov.br/acordaos, além de esclarecer que, caso requerido, o TCU poderá fornecer sem custos as correspondentes cópias, de forma impressa. 
9. 	O Ministério Público junto ao TCU, representado pelo Subprocurador-Geral Paulo Soares Bugarin, manifestou-se de acordo com o encaminhamento sugerido pela SecexTCE (peça 51) .
É o Relatório.

não há.

Subprocurador-Geral Paulo Soares Bugarin.

TOMADA DE CONTAS ESPECIAL. FUNDO NACIONAL DE DESENVOLVIMENTO DA EDUCAÇÃO (FNDE). PROGRAMA NACIONAL DE ALIMENTAÇÃO ESCOLAR (PNAE/2007). MANIFESTAÇÃO DO CONCEDENTE PELA INCOMPLETUDE DOS ELEMENTOS APRESENTADOS NA PRESTAÇÃO DE CONTAS. CITAÇÃO. REVELIA. CONSIDERAÇÕES SOBRE A AUSÊNCIA DE PARECER DO CONSELHO DE ALIMENTAÇÃO ESCOLAR (CAE). FALTA DE INFORMAÇÕES SOBRE A EXECUÇÃO FÍSICA. NÃO COMPROVAÇÃO DA BOA E REGULAR APLICAÇÃO DOS RECURSOS RECEBIDOS. CONTAS IRREGULARES. DÉBITO. PRESCRIÇÃO DA PRETENSÃO PUNITIVA.

TOMADA DE CONTAS ESPECIAL (TCE)

Secretaria de Controle Externo de Tomada de Contas Especial - SecexTCE.

Em exame a Tomada de Contas Especial instaurada pelo Fundo Nacional de Desenvolvimento da Educação (FNDE) , em desfavor de José Henrique Rodrigues de Queiroz, ex-alcaide, em razão da não comprovação da regular aplicação dos recursos repassados ao Município de Gentio do Ouro/BA, para execução do Programa Nacional de Alimentação Escolar (Pnae/2007) . 
2.	Na fase interna desta TCE, foi constatado que o Sr. José Henrique Rodrigues de Queiroz, prefeito na gestão de 2005 a 2008, apresentou prestação de contas sem documentos financeiros e registros de extratos bancários capazes de comprovar que os gêneros alimentícios supostamente adquiridos tenham sido distribuídos às unidades escolares, e que não houve disponibilização ao Conselho de Alimentação Escolar (CAE) das informações necessárias para elaboração de seu parecer obrigatório.
3.	A Secretaria de Controle Externo de Tomada de Contas Especial - SecexTCE promoveu a citação do Sr. José Henrique Rodrigues de Queiroz, para restituir o débito apurado e/ou manifestar-se quanto à não comprovação da boa e regular aplicação dos recursos federais em questão, haja vista a não apresentação dos elementos acima mencionados. 
4.	O ofício citatório foi encaminhado para dois endereços distintos do responsável, disponíveis nas bases de dados da Receita Federal do Brasil (peça 42) e do Registro Nacional de Carteira de Habilitação (peça 43) . Apesar de ter sido notificado da citação nesses dois endereços, em 01/11/2021 (peça 44) e em 08/11/2021 (peça 45) , o ex-prefeito deixou transcorrer in albis o prazo para defesa. 
5.	Nesse contexto, a Secretaria de Controle Externo de Tomada de Contas Especial e o Ministério Público junto ao TCU, representado pelo Subprocurador-Geral Paulo Soares Bugarin, manifestaram-se pela declaração da revelia do responsável, nos termos do art. 12, § 3º, da Lei 8.443/1992, e pela irregularidade de suas contas, com fundamento no art. 16, inciso III, alíneas b e c, da mencionada lei. 
6.	Acolho o encaminhamento acima descrito. Não é demais lembrar que incumbe ao gestor de recursos federais o ônus de comprovar que os utilizou corretamente, demonstrando a sua efetiva destinação aos objetivos pretendidos, por meio de documentação apta para revelar o vínculo existente entre o gasto e a ação realizada, bem como o cumprimento de obrigações, nos termos das normas legais aplicáveis. Esse dever decorre de imposição do ordenamento jurídico, a teor do bloco normativo composto pelas disposições do art. 70, parágrafo único, da Constituição Federal, do art. 93 do Decreto-lei 200/1967 e do art. 66 do Decreto 93.872/1986.
7.	A jurisprudência desta Casa de Contas assentava o entendimento de que a falta de parecer do CAE, por si só, impossibilitaria a comprovação do bom e regular emprego dos valores federais, conforme excertos colhidos da ferramenta de pesquisa deste Tribunal "Jurisprudência Selecionada":
 (Acórdãos 3.871/2019 e 4.716/2018, ambos da 2ª Câmara, de minha relatoria) 
"A ausência do parecer do Conselho de Alimentação Escolar  (CAE) acerca da prestação de contas impede a comprovação da lisura na gestão dos recursos recebidos à conta do Programa Nacional de Alimentação Escolar (Pnae) ."
 (Acórdão 4811/2016-TCU-Segunda Câmara, rel. min. Ana Arraes) 
"A ausência do parecer do Conselho de Alimentação Escolar (CAE) , contendo manifestação conclusiva do referido conselho, em documento assinado por seu titular e demais integrantes, impede a comprovação da boa e regular aplicação dos valores federais recebidos à conta do Programa Nacional de Alimentação Escolar."
8.	Ocorre que esta Casa de Contas revisitou o tema, passando a conferir nova orientação jurisprudencial para essa hipótese fática, consoante o excerto de julgado decorrente do Acórdão 662/2020-TCU-Plenário (rel. min. Ana Arraes) , verbis: 
	"A ausência de parecer do Conselho de Alimentação Escolar na prestação de contas do Programa Nacional de Alimentação Escolar gera presunção relativa de dano ao erário, não impedindo que a comprovação da boa e regular utilização dos recursos se faça por intermédio de outros meios lícitos de prova."
9.	Para melhor aproximação com a matéria, reproduzo as razões jurídicas que fundamentaram a interpretação inserta no Acórdão 662/2020-TCU-Plenário (grifos meus) :
"17. A despeito de haver precedentes dos órgãos fracionários desta Corte, inclusive um de minha relatoria, no sentido de que a ausência do parecer impede a comprovação, impõe-se a revisão desse entendimento, tendo em vista o princípio da verdade material, que rege a processualística no TCU.
18. 	Observo, nesse sentido, que este Tribunal já relevou, até mesmo, ausência de notas fiscais em prestações de contas ao ser comprovado, por outros meios, o emprego dos recursos no objeto conveniado (Acórdão 38/2007-TCU-Segunda Câmara, rel. min. Ubiratan Aguiar, e Acórdão 5266/2018-TCU-Primeira Câmara, rel. min. Weder de Oliveira) . 
19. 	Ora, se a Corte relevou tal ausência, a fortiori ratione, deverá fazê-lo quanto à falta do parecer do CAE se outros elementos puderem comprovar a boa e regular aplicação dos recursos repassados. 
20.	Além disso, é importante salientar que a manifestação do TCU nas contas não está vinculada àquele parecer. 
21. 	Portanto, referido documento não pode ser considerado elemento essencial para a presente análise, a despeito de sua ausência na prestação de contas constituir falha formal que sugira falta de efetivo controle social no município, esta, sim, irregularidade grave, a qual, para sua devida caracterização, exige apuração mais aprofundada.
 (...) 
23. 	Nesse contexto, conclui-se que a ausência de parecer do CAE na prestação de contas do Pnae não gera presunção absoluta de débito, não impedindo que a comprovação da boa e regular utilização dos recursos públicos seja feita por outros meios lícitos." 
10.	Como se percebe, o parecer do CAE continua a ser peça relevante na prestação de contas do Pnae, mas a sua ausência, por si só, não afasta a possibilidade de se demonstrar o regular emprego dos recursos por outros meios de prova coligidos ao processo.
11.	Ainda que seja superável a falta da apresentação do parecer do Conselho de Alimentação Escolar (CAE) , no caso em tela não é possível aferir o correto emprego dos recursos públicos na finalidade do Pnae/2007, devido à inexistência de documentos financeiros e de registros de extratos bancários capazes de comprovar que os gêneros alimentícios supostamente adquiridos tenham sido distribuídos às unidades escolares. 
12.	Considerando que, tanto na fase interna desta TCE quanto após a citação promovida por este Tribunal, o Sr. José Henrique Rodrigues de Queiroz deixou de apresentar documentação essencial para a prestação de contas, não há elementos para que se avalie a destinação dada aos recursos recebidos pelo Município, devendo o mencionado Responsável ter suas contas julgadas irregulares e ser condenado ao pagamento do débito apurado. 
13.	No que diz respeito à pretensão punitiva do TCU, cabe registrar que o Acórdão 1441/2016-TCU-Plenário uniformizou a jurisprudência desta Corte, no sentido de que há a subordinação ao prazo geral de prescrição decenal indicado no art. 205 do Código Civil, contado da data de ocorrência da irregularidade sancionada, nos termos do art. 189 do Código Civil, sendo este prazo interrompido pelo ato que ordenar a citação, a audiência ou a oitiva do responsável. Conforme o mesmo Acórdão, a ocorrência desta espécie de prescrição será aferida, independentemente de alegação da parte, em cada processo no qual haja intenção de aplicação das sanções previstas na Lei 8.443/1992.
14. 	No caso em exame, ocorreu a prescrição sancionatória, uma vez que a ocorrência impugnada remonta a 7/12/2007, data final para a apresentação da prestação de contas do Pnae/2007, e o ato de ordenação da citação ocorreu em 30/9/2021 (peça 39) .
	Pelo exposto, manifesto-me por que seja adotada a proposta de deliberação que ora submeto à apreciação deste colegiado.
TCU, Sala das Sessões, em 29 de março de 2021.
MARCOS BEMQUERER COSTA
Relator